ACORDAO-COMPLETO-2556849

ACÓRDÃO 2175/2022 ATA 38/2022 - PLENÁRIO

VISTOS, relatados e discutidos estes autos em que, nesta fase, examinam-se embargos de declaração interpostos contra o Acórdão 2041/2022-TCU-Plenário, que apreciou pedido de reexame oposto pelo Ministério da Economia contra o Acórdão 3162/2021-TCU-Plenário, por meio do qual o TCU avaliou os cronogramas de devolução, à União, dos valores recebidos por instituições financeiras federais sob a forma de emissão direta de títulos da dívida pública federal.
ACORDAM os Ministros do Tribunal de Contas da União, reunidos em sessão do Plenário, ante as razões expostas pelo relator, e com fundamento nos art. 34 da Lei 8.443/1992, em:
9.1. conhecer dos embargos de declaração interpostos pelo BNDES e pelo Banco do Brasil e rejeitá-los;
9.2. ordenar à Segecex celeridade na instrução do processo autuado por força do subitem 9.4 do Acórdão 2041/2022-TCU-Plenário, com vistas a possibilitar sua apreciação antes do encerramento do presente exercício;
9.3. encaminhar cópia deste acórdão aos embargantes e ao Ministério da Economia, com a informação de que o inteiro teor do relatório e do voto que o fundamentam está disponível no endereço eletrônico www.tcu.gov.br/acordaos;

Embargos de declaração interposto por Banco Nacional de Desenvolvimento Econômico e Social,Banco do Brasil S.a. contra decisão de ...

Ministério da Economia

3. Embargantes: Banco Nacional de Desenvolvimento Econômico e Social - BNDES (33.657.248/0001-89); Banco do Brasil S.A. (00.000.000/0001-91)

13.1. Ministros presentes: Bruno Dantas (na Presidência), Walton Alencar Rodrigues, Benjamin Zymler, Aroldo Cedraz, Jorge Oliveira (Relator) e Antonio Anastasia.
13.2. Ministros-Substitutos convocados: Augusto Sherman Cavalcanti, Marcos Bemquerer Costa e Weder de Oliveira.

JORGE OLIVEIRA

Ministro Jorge Oliveira

Por meio do Acórdão 56/2021, o TCU apreciou representação que questionou a regularidade dos empréstimos concedidos pelo Tesouro Nacional a bancos federais mediante a emissão direta de títulos públicos.
Naquela assentada, o Tribunal firmou "entendimento no sentido de que são irregulares os contratos de concessão de crédito (...) firmados entre a União e suas instituições financeiras controladas e realizados por meio da emissão direta de títulos da dívida pública, com vistas à realização de políticas públicas setoriais ou do aumento do capital/patrimônio de referência da instituição financeira". Também fixou prazo para que o Ministério da Economia, em conjunto com as instituições financeiras federais, apresentasse cronograma detalhado de devolução, à União, dos valores recebidos em decorrência daquelas operações.
Ao avaliar, em sede de acompanhamento, os cronogramas apresentados, o TCU proferiu o Acórdão 3162/2021-TCU-Plenário, por meio do qual considerou adequados alguns dos planos de devolução, inadequados outros planos, e expediu determinação para elaboração de novos cronogramas.
O Ministério da Economia interpôs pedido de reexame contra referida decisão, por entender que houve a inclusão de uma nova premissa, que não havia sido contemplada nos fundamentos da decisão original, segundo a qual a devolução dos recursos à União não poderia configurar imposição de perdas econômicas às instituições financeiras. O Ministério argumentou que tal pressuposto elimina a possibilidade de os bancos envidarem esforços para a elaboração de cronogramas de melhores esforços, pois passam a se amparar na "improvável ocorrência de perdas econômicas" na devolução dos recursos.
Ao dar provimento parcial àquele pedido de reexame, foi prolatado o Acórdão 2041/2022-TCU-Plenário, nos seguintes termos:
9.1. conhecer do pedido de reexame e, no mérito, dar-lhe provimento parcial;
9.2. tornar sem efeito os subitens 9.1, 9.2, 9.3, 9.4 e 9.5 do Acórdão 3162/2021-TCU-Plenário;
9.3. determinar ao Ministério da Economia que, no prazo de 30 dias a contar da notificação desta decisão, encaminhe a este Tribunal:
9.3.1. cronogramas revisados, a partir de novas tratativas com BNDES, Banco do Brasil, Caixa Econômica Federal, Banco da Amazônia e Banco do Nordeste, com vistas a viabilizar a devolução à União dos valores recebidos em decorrência da emissão direta de títulos da dívida pública federal, preservando-se o atendimento aos critérios de regulação do sistema bancário;
9.3.2. informações atualizadas a respeito das devoluções efetivamente realizadas pelas instituições financeiras à União desde a notificação do Acórdão 56/2021-TCU-Plenário;
9.4. determinar à Segecex que instaure processo específico para avaliar eventual utilização indevida, pelas instituições financeiras federais, dos recursos cuja transferência foi considerada irregular pelo TCU nestes autos, para fins de pagamento de participações em lucro ou demais vantagens funcionais equivalentes aos seus empregados, avaliando, com a celeridade que a matéria exige, eventual necessidade de proposta de natureza cautelar para impedir a realização de pagamentos com as fontes irregulares aqui tratadas;
9.5. restituir os autos à Secretaria de Macroavaliação Governamental, para prosseguimento do feito.
O Banco Nacional de Desenvolvimento Econômico e Social - BNDES e o Banco do Brasil S.A. - BB interpuseram embargos de declaração àquela decisão.
O BNDES inicia informando que tem se empenhado para devolver os recursos em questão o mais rapidamente possível, nada obstante cultive preocupação com a segurança jurídica dessas devoluções. Reforça que parte significativa dos recursos remanescentes, ainda não devolvidos, encontra-se aplicada em operações de crédito junto a terceiros. Argumenta que, para devolver antecipadamente os valores atualmente emprestados a clientes, precisará levantar recursos no mercado de crédito ou promover a venda de ações, de modo a prover a liquidez necessária.
As razões recursais comportam três argumentos, em essência.
Primeiramente, o BNDES aponta obscuridade na utilização da expressão "margem segura" presente no voto condutor do Acórdão 2041/2022-TCU-Plenário:
32.	Estando o processo já pautado, o BNDES encaminhou Memoriais (peça 98) . Argumenta que o afastamento de perdas financeiras constituiu premissa do Acórdão 56/2021-TCU-Plenário, tendo em vista a proposta, constante da instrução da Semag e do parecer do MPTCU que acompanharam aquela decisão, para que os cronogramas compatibilizassem as devoluções antecipadas "com as datas de recebimento das prestações provenientes dos empréstimos concedidos". Pelas razões já expostas, não posso acompanhar esse raciocínio. Tal proposta visou identificar prazos máximos, não mínimos, para realização de devoluções de recursos oriundos de operações irregulares. Contudo, havendo margem segura para antecipações mais céleres, o Ministério da Economia e suas instituições financeiras controladas devem empenhar-se por fazê-lo. (destaque acrescido) 
Nesse ponto, assim registram os embargos de peça 117:
" (...)  Suscitam-se pelo menos duas questões, relacionadas com: (i) o custo dos empréstimos concedidos pelo BNDES; e (ii) alienação da carteira de ações do BNDES em um cenário de incerteza.
17. Quanto ao primeiro ponto, avaliações realizadas pela Área Financeira do BNDES mostram que a devolução dos recursos num cenário muito mais acelerado do que aquele que vem sendo realizado atualmente pode acarretar em aumento dos custos dos empréstimos concedidos pelo Banco para um conjunto de operações que, como consequência, poderão se tornar economicamente inviáveis. Desse modo, a indeterminação da expressão 'margem segura' não deixa claro se o cronograma de devolução a ser elaborado pelo BNDES em conjunto com o Tesouro Nacional deve considerar o impacto do ritmo de devolução dos recursos sobre o preço dos empréstimos e do preço sobre o volume das operações consideradas em seu planejamento estratégico.
18. Quanto ao segundo ponto, é possível que, para compor seu 'caixa', de forma a realizar a devolução, o Banco passe a depender da alienação de parte considerável da sua carteira de ações. A alienação da carteira de ações, entretanto, é evento com elevado grau de incerteza quanto ao resultado financeiro. Nesse sentido, a expressão 'margem segura' coloca o BNDES numa situação de dúvida quanto à razoabilidade de realizar uma devolução acelerada dos recursos ao Tesouro Nacional, executando seu plano de investimentos num cenário de elevado grau de incerteza.
19. Além disso, a noção de 'margem segura' não parece ser compatível com a imposição de perda financeira. A ausência de definição do montante até o qual uma perda financeira pode ser considerada dentro de uma 'margem segura' coloca o executor da decisão em risco de, numa posterior ação conduzida por órgãos de controle externo, ser responsabilizado por ter aquiescido com uma perda financeira fora de uma 'margem segura', que não foi previamente delimitada.
20. Outro ponto da decisão que demonstra a necessidade de esclarecimento do teor da expressão 'margem segura' é a menção expressa ao fato de que o resultado financeiro da devolução será objeto de apreciação pelo Tribunal no TC 040.590/2018-6, que trata especificamente de acompanhamento da capacidade de financiamento do Banco ante a devolução de recursos ao Tesouro Nacional. Naquele processo, a unidade técnica do Tribunal consignou que '...resta necessário que o BNDES comprove que os recebimentos futuros previstos vão superar as despesas vindouras, tanto de desembolso como de devoluções ao Tesouro Nacional e de manutenção da própria estrutura administrativa, a ponto de manter o banco com caixa suficiente para realizar os investimentos que o país precisa' (peça 4 do TC Processo 040.590/20186) . A conjugação destes dois mandamentos sem a definição dos contornos da expressão 'margem segura' contribui para o cenário de incerteza a ser enfrentado pelo BNDES.
21 . Requer-se, portanto, que o Tribunal esclareça o que deve ser entendido por 'margem segura', para fins de antecipação de devolução dos recursos ao Tesouro Nacional."
O segundo ponto diz respeito ao impacto das operações de crédito sobre os resultados do Banco. O trecho combatido do voto que compõe a decisão embargada é o seguinte:
38.	Em Memoriais, o BNDES alega que haveria prejuízos ao Banco na antecipação das devoluções, na medida em que sobre o saldo dos contratos vigentes incide a Taxa de Juros de Longo Prazo - TJLP, ao passo que novas captações seriam realizadas, no mínimo, à taxa Selic, atualmente superior à TJLP. Sustenta que, por isso, a concretização da devolução antecipada comportaria ofensa à LDO e à LRF. Não posso perfilhar tal argumento. Consoante já discorrido, é necessário que a avaliação dos resultados das operações, sob a perspectiva de cada instituição financeira envolvida, seja feita de forma global, e não em relação a cada contrato - e menos ainda em relação a eventual saldo residual de contratos já parcialmente executados.  (destaque acrescido) 
O BNDES aponta obscuridade, nos seguintes termos:
"23.	Não está claro, no entanto, o que seria essa avaliação de forma global. Foram aventadas pelo menos duas possibilidades para efetuar o cálculo do resultado histórico desse conjunto de operações, podendo haver outras:
 (i)	resultado bruto das operações, observando o diferencial entre o custo financeiro do passivo e o retorno, livre de despesas administrativas, das aplicações de tais recursos em operações de crédito e em tesouraria, desconsiderando-se o efeito tributário no resultado; e
 (ii)	resultado líquido de tributos das operações deduzida a distribuição dos dividendos ao Tesouro Nacional considerando, para isso, a proporção de distribuição de resultados no período histórico - lógica de resultado acumulado das operações incorporado ao patrimônio.
24.	A possibilidade de escolha de metodologias diferentes para essa análise gera valores diferentes em magnitudes significativas. Portanto, a indeterminação do conteúdo da expressão 'avaliação de forma global' gera incertezas quanto aos pressupostos que devem ser considerados na apuração do resultado de forma global das operações."
Por fim, ainda em relação ao parágrafo 38 do voto já referenciado, o Banco demanda esclarecimento a respeito da captação de recursos no mercado de crédito para viabilizar uma devolução mais célere à União:
"27. Para viabilizar a antecipação do pagamento dos recursos decorrentes dos empréstimos do Tesouro Nacional ao BNDES, seria necessária, dentre outras medidas de tesouraria, a captação de recursos no mercado de crédito. Ou seja, para composição do montante a pagar, o BNDES deveria se endividar, podendo pagar um custo maior do que a remuneração que receberá.
28.	A análise da legalidade dessa operação de captação de recursos para fazer frente à devolução em nada se relaciona com o argumento, contido no Voto, de que deve ser observado o resultado global das operações realizadas com os recursos objeto do processo. Ao afastar, desse modo, a aplicabilidade do art. 37, II, da Lei Complementar n. 101 de 2000 (Lei de Responsabilidade Fiscal - LRF) e do art. 23 da Lei n. 14.194, de 2021 (Lei de Diretrizes Orçamentárias - LDO) , o Acórdão deixou de enfrentar importante balizador de segurança jurídica para o seu cumprimento adequado.
29. Isso  porque,  neste  caso  particular,  tal  atividade  de  tesouraria  (captação  de recursos) suscita duas questões relevantes para a atividade bancária de uma institvição financeira pública: (i) é possível juridicamente captar recursos com a finalidade de antecipar fluxo de pagamentos devidos ao seu ente controlador?; e, (ii) é possível que uma instituição financeira pública opere numa lógica em que os encargos de seus empréstimos ou financiamentos tenham custo inferior ao custo de captação da fonte de recursos?"
Dessa forma, o BNDES demanda "a prolação de decisão integradora, que permita ao BNDES efetuar a devolução dos recursos remanescentes ao Tesouro Nacional em condições claras e seguras".
O Banco do Brasil também interpôs embargos de declaração contra o Acórdão 2041/2022-TCU-Plenário, juntado à peça 120. Informa que, em atendimento à determinação original do Acórdão 56/2021-TCU-Plenário, apresentou cronograma que previa a devolução dos recursos em oito parcelas anuais, entre 2022 e 2029, acompanhando os prazos de encerramento dos contratos de financiamento junto a terceiros, mas sem contemplar a premissa de não ocorrência de perdas econômicas ao Banco. Registra que esse cronograma contou com a anuência do Ministério da Economia e que, após aprovação da Secretaria do Tesouro Nacional e autorização do Banco Central, já promoveu o pagamento à União da primeira parcela, no valor de R$ 1 bilhão, em 28/7/2022. 
Relembra que tal cronograma foi considerado adequado pelo TCU, por meio do Acórdão 3162/2021-TCU-Plenário, em seu subitem 9.1, o qual não foi objeto do recurso interposto pelo Ministério da Economia. Considera que teria havido o trânsito em julgado administrativo e, portanto, a decisão ora embargada não poderia ter tornado insubsistente aquele subitem. Aponta obscuridade, contradição e omissão, nos seguintes termos:
"19.	Em síntese, a decisão que, excedendo os limites do recurso, modifica dispositivo com trânsito em julgado administrativo, além de ofender aos princípios da segurança jurídica, da ampla defesa, do contraditório e da proibição da reformatio in pejus - pois não oportunizou ao Banco prévia manifestação e, ainda, fez com que sua situação fosse agravada -, incorre, também, nos vícios de obscuridade, contradição e omissão.
20.	Há obscuridade em razão de não estarem claros os motivos que levaram essa egrégia Corte a invalidar decisão anterior, sem que houvesse recurso requerendo tal revisão.
21.	Nesse sentido mostra-se, também, contraditória a decisão que, no relatório e no voto condutor não traz qualquer referência ao cronograma do Banco do Brasil e não aponta qualquer irregularidade na decisão que o julgou adequado e, pois, sem indicar os fundamentos, decide torná-lo ineficaz.
22.	Ainda, essa mesma decisão é omissa ao não apresentar as razões que justificam a modificação do entendimento do Plenário, já que o v. Acórdão nº 3162/2021 traz os motivos para julgar adequado o cronograma do BB, entretanto o v. Acórdão nº 2041/2022 não especifica o porquê de decidir pela apresentação de novas propostas.
 (...) 
55.	Não sendo objeto de recursos, o item 9.1 do v. Acórdão 3162/2021-TCU-Plenário transitou em julgado administrativamente.
56.	Desse modo, em atenção ao princípio da segurança jurídica, jamais poderia o item 9.1 do Acórdão nº 3162/2021 voltar a ser discutido pelo v. Acórdão nº 2041/2022.
57.	Quanto mais, poderia, data vênia, de forma obscura, ser inserido comando tornando o julgado anterior sem qualquer efeito, sem que fossem explicitados os motivos para tanto e sem que houvesse qualquer fundamentação para o overruling.
58.	A decisão embargada, portanto, é obscura e, também, omissa, por não trazer os fundamentos para invalidar o cronograma acordado entre o Banco do Brasil e a União.
59.	Nesse sentido mostra-se também contraditória a decisão que, no relatório e no voto condutor não traz qualquer referência ao cronograma do Banco do Brasil e não aponta qualquer irregularidade na decisão que o julgou adequado, mas decide por torná-la ineficaz."
Prossegue argumentando que as decisões do Tribunal de Contas sobre as quais não caibam mais recursos geram coisa julgada. Invoca dispositivos da Lei de Introdução às Normas do Direito Brasileiro - Lindb e da Lei nº 9.784/1999, que regula o processo administrativo no âmbito da Administração Pública Federal.
Dessa maneira, pugna por que o Tribunal "atribuindo efeitos infringentes aos presentes embargos e saneando os vícios existentes no v. Acórdão nº  2041/2022, restitua a validade do  item 9.1 do v. Acórdão nº 3162/2021, por meio do qual, de forma acertada, o Plenário dessa Corte considerou adequado o cronograma de devolução de recursos à União apresentado pelo BB".
	É o relatório.

Pedro Jose de Almeida Ribeiro (163187/OAB-RJ), Marcelo Sampaio Vianna Rangel (90.412/OAB-RJ) e outros, representando BNDES; Raul Pereira Lisboa (35.180/OAB-DF), representando Secretaria do Tesouro Nacional; Caroline Scopel Cecatto (64878/OAB-RS), Rodrigo Sales da Rocha Abreu (155278/OAB-RJ), Vitor da Costa de Souza (17542/OAB-DF) e outros, representando Banco do Brasil S.A.

Não atuou

EMBARGOS DE DECLARAÇÃO. PEDIDO DE REEXAME. IRREGULARIDADE DOS CONTRATOS DE CONCESSÃO DE CRÉDITO FIRMADOS ENTRE A UNIÃO E SUAS INSTITUIÇÕES FINANCEIRAS CONTROLADAS POR MEIO DA EMISSÃO DIRETA DE TÍTULOS DA DÍVIDA PÚBLICA. PROVIMENTO PARCIAL DO PEDIDO DE REEXAME. INSUBISTÊNCIA DOS SUBITENS DO ACOMPANHAMENTO QUE JULGARAM A ADEQUAÇÃO DOS CRONOGRAMAS. DETERMINAÇÃO PARA ESTABELECIMENTO E APRESENTAÇÃO DE NOVOS CRONOGRAMAS. CONHECIMENTO DOS EMBARGOS. AUSÊNCIA DE OMISSÕES, CONTRADIÇÕES E OBSCURIDADES. REJEIÇÃO. DETERMINAÇÃO À SEGECEX.

ACOMPANHAMENTO (ACOM)

não atuou

Examinam-se embargos de declaração interpostos contra o Acórdão 2041/2022-TCU-Plenário, que apreciou pedido de reexame oposto pelo Ministério da Economia contra o Acórdão 3162/2021-TCU-Plenário, por meio do qual o TCU avaliou os cronogramas de devolução, à União, dos valores recebidos por instituições financeiras federais sob a forma de emissão direta de títulos da dívida pública federal.
Conforme detalhado no relatório precedente, aquele acórdão foi objeto de embargos de declaração por parte do BNDES e do Banco do Brasil.
O BNDES alega que o voto condutor da decisão embargada contém obscuridade e omissão nos seguintes aspectos: 
 (i) ao não esclarecer o significado da expressão "margem segura" na sentença "havendo margem segura para antecipações mais céleres, o Ministério da Economia e suas instituições financeiras controladas devem empenhar-se por fazê-lo"; 
 (ii) ao não determinar o alcance da expressão "avaliação de forma global" no trecho "é necessário que a avaliação dos resultados das operações, sob a perspectiva de cada instituição financeira envolvida, seja feita de forma global, e não em relação a cada contrato";
 (iii) ao não enfrentar o argumento de que, para possibilitar a antecipação do pagamento dos recursos ao Tesouro Nacional, seria necessária a captação de recursos no mercado de crédito, deixando de discutir a viabilidade jurídica da instituição financeira pública operar seus empréstimos a terceiros com encargos inferiores ao custo de captação, o que contrariaria a LRF e a LDO.
O Banco do Brasil argumenta, em síntese, que a decisão embargada não poderia tornar insubsistente o subitem 9.1 do Acórdão 3162/2021-TCU-Plenário - que havia aprovado seu cronograma de devolução - tendo em vista que tal dispositivo não foi objeto do pedido de reexame manejado pelo Ministério da Economia. Acusa, dessa forma, afronta ao princípio da segurança jurídica.
Preenchidos os requisitos gerais e próprios dos aclaratórios, conheço dos embargos de declaração.
No mérito, como passo a demonstrar, não existem as alegadas obscuridades, contradições e omissões.
Reforço, de início, como também fiz no voto que orientou a prolação da decisão impugnada, que a matéria de fundo não está em discussão. O Acórdão 56/2021-TCU-Plenário firmou entendimento pela irregularidade dos empréstimos concedidos pelo Tesouro Nacional a instituições financeiras federais mediante a emissão direta de títulos públicos, não restando dúvidas a respeito da obrigatoriedade de devolução à União, o mais rapidamente possível, dos valores recebidos por aquelas instituições.
Naquele mesmo voto, busquei sintetizar os parâmetros que fundamentaram o Acórdão 56/2021-TCU-Plenário, ao destacar as balizas que deveriam ser atendidas pelos cronogramas de devolução dos recursos à União (parágrafo 18) :
18. Uma leitura sistêmica das manifestações da unidade técnica e do MPTCU, assim como do voto do eminente Ministro Relator a quo, que compõem o aludido Acórdão 56/2021-TCU-Plenário, permite extrair o entendimento de que o Tribunal, ao tempo em que expediu a determinação para devolução dos recursos ao Tesouro Nacional, também buscou modular os efeitos dessa decisão ante duas balizas:
a) segurança jurídica dos contratos em vigor em relação a terceiros, isto é, aos tomadores de financiamentos: contratos esses que deveriam ser mantidos em suas condições originais, sem se cogitar repactuação decorrente da ação do TCU;
b) garantia de manutenção de atendimento, pelos bancos federais, de critérios de regulação sistêmica e prudencial do sistema bancário: o atendimento à determinação não deveria se dar de forma a comprometer a higidez financeira das instituições bancárias. A menção ao "patrimônio de referência" foi exemplificativa, visto ser esse um dos parâmetros fundamentais para cálculo dos limites prudenciais estabelecidos pelo Conselho Monetário Nacional e pelo Banco Central do Brasil, mas não significou obrigatoriedade de manutenção de eventual aumento patrimonial, aumento de capital social ou superávit no resultado dos contratos de financiamento celebrados com terceiros.  (destaques no original) 
Em seguida, reforcei que caberia à União examinar as condições que possibilitarão a devolução mais rapidamente possível dos recursos em questão, conforme consignado no parágrafo 20:
20.	Nesse ponto é pertinente destacar outra interpretação fundamental do Acórdão 56/2021-TCU-Plenário. O TCU, de forma a manter-se nos limites de suas competências e priorizar a efetividade de sua deliberação, não explicitou detalhadamente os critérios a serem atendidos pelas instituições financeiras, tarefa essa a cargo da União na construção conjunta dos cronogramas de devolução dos recursos repassados. O que importa ao Controle Externo é garantir a retomada do status quo ante, com a devolução dos valores ao Tesouro da maneira mais célere possível, sob a diretriz de priorizar o atendimento ao interesse público e não o interesse econômico imediato das instituições financeiras. Nessa perspectiva, caberia à União avaliar as condições mínimas que permitiriam a devolução mais célere possível sem comprometer a estabilidade dos bancos e a observância das regras financeiras e bancárias. (destaques no original) 
Assim, a expressão "margem segura" deve ser lida dentro de todo o contexto daquela decisão. Não compete ao Tribunal listar todos os critérios que devem ser atendidos pelos bancos federais, seja por definição legal ou pela regulamentação de seu mercado de atuação. Conforme reconhecido naquele voto, cabe à União, como controladora, juntamente com cada banco federal, identificar a maneira mais rápida possível para promover a devolução dos recursos repassados, assegurando-se o atendimento aos critérios legais e regulatórios aplicáveis às instituições financeiras.
Tal entendimento é compartilhado pelo próprio Ministério da Economia. Ao interpor pedido de reexame contra o Acórdão 3162/2021-TCU-Plenário, o Ministério afirmou que os cronogramas originalmente apresentados não cumpriam o objetivo de promover a célere reversão das transferências irregulares. Ademais, em petição, o mesmo Ministério apresentou dados que comprovam, em seu entender, que o conjunto das operações de mútuo baseadas na emissão direta de títulos públicos "ainda permanecerá lucrativo mesmo que o banco substitua o funding subsidiado pela sociedade brasileira (Tesouro Nacional) por meio da operação irregular (Ac. 56/21-P) por capital próprio" e que "a operação considerada de sua origem (2008) até a perspectiva de finalização (2040) jamais será deficitária para o BNDES" (peça 95, pg. 3) .
Nesse ponto, igualmente, compete à União e a suas instituições controladas promover a avaliação geral do resultado das operações, não cabendo ao Tribunal definir a forma de realização desse cálculo. Havendo, como alegado pelo BNDES, metodologias diferentes para apuração do resultado, deve ser priorizada aquela que possibilita o máximo atendimento ao interesse público, isto é, a devolução mais célere dos recursos à União.
Também não procede a alegação de que a decisão impugnada deixou de enfrentar o argumento de que, para possibilitar a antecipação do pagamento dos recursos ao Tesouro Nacional, o BNDES precisaria captar recursos no mercado de crédito, a um custo mais alto do que o do saldo das operações ainda vigentes junto a terceiros. Tal questão foi tratada no parágrafo 38 do voto que acompanhou aquela decisão:
38.	Em Memoriais, o BNDES alega que haveria prejuízos ao Banco na antecipação das devoluções, na medida em que sobre o saldo dos contratos vigentes incide a Taxa de Juros de Longo Prazo - TJLP, ao passo que novas captações seriam realizadas, no mínimo, à taxa Selic, atualmente superior à TJLP. Sustenta que, por isso, a concretização da devolução antecipada comportaria ofensa à LDO e à LRF. Não posso perfilhar tal argumento. Consoante já discorrido, é necessário que a avaliação dos resultados das operações, sob a perspectiva de cada instituição financeira envolvida, seja feita de forma global, e não em relação a cada contrato - e menos ainda em relação a eventual saldo residual de contratos já parcialmente executados.  (destaques no original) 
O TCU, em momento algum, definiu os procedimentos que deverão ser adotados para operacionalização das devoluções, seja pelo BNDES, seja pelas demais instituições financeiras. Caberá a cada banco, conjuntamente com o Ministério da Economia, avaliar as alternativas possíveis, tais como a aplicação de lucros acumulados, alienação de ações, captação de recursos no mercado, ou qualquer outro instrumento à disposição de cada entidade. Como já mencionado, deverão ser observados, em cada caso, os critérios regulatórios e prudenciais próprios do sistema financeiro e bancário. Não é cabível, todavia, que as instituições imponham a condição de que o saldo de cada financiamento, individualmente, assegure resultado positivo.
Reforce-se que o Tribunal não impôs a criação de novas linhas de financiamento com encargos aos clientes em patamar inferior ao custo de captação pelo BNDES. Isso seria impensável, pois, claramente, configuraria afronta à LRF e à LDO. O que o Acórdão 2041/2022-TCU-Plenário fez foi deixar assente que a devolução dos recursos irregularmente transferidos não deveria se submeter à premissa de superávit "em relação ao saldo dos contratos de financiamento com terceiros ainda em vigor" (parágrafo 40 do multicitado voto) . 
Em síntese, o BNDES alegou a existência de omissões e obscuridades na decisão impugnada, mas não identificou de forma efetiva qualquer vício substancial. Em verdade, os embargos apenas pinçam expressões utilizadas na construção da argumentação do voto para levantar supostas falhas que, por improcedentes, não materializam falhas no julgado. As expressões impugnadas, utilizadas obter dictum, devem ser compreendidas e interpretadas em harmonia com o conjunto geral de fundamentos que sustentam a decisão e não isoladamente, como se pretendeu.
Depreende-se o caráter protelatório do recurso movido pelo BNDES. Salta aos olhos a persistente relutância do Banco em dar cumprimento às determinações deste Tribunal para proceder à devolução de valores extremamente vultosos e que, repita-se, lhe foram transferidos de forma irregular, em flagrante e inquestionável dano às contas públicas federais. 
Nesse contexto, não é demais relembrar que o Acórdão 2041/2022-TCU-Plenário, objeto destes embargos, determinou a instauração de processo específico para avaliar eventual utilização dos recursos, cuja transferência foi considerada irregular, para fins de pagamento de participações em lucro ou demais vantagens funcionais equivalentes aos seus empregados. Conforme amplamente debatido pelo Plenário na sessão de 14/9 último, e consignado no dispositivo daquela decisão, a postergação na constituição de um plano de devolução adequado poderá, inclusive, ensejar a adoção de medida de natureza cautelar para impedir a distribuição de lucros aos empregados a partir das fontes irregulares aqui tratadas.
Ante a iminência do encerramento do exercício fiscal de 2022, oportuno determinar à Segecex celeridade na instrução daquele processo, com vistas a possibilitar sua apreciação por este Plenário antes da apuração pelo BNDES dos resultados do período e a possível distribuição de lucros e participações decorrentes.
Dessa forma, os embargos de declaração opostos pelo BNDES devem ser rejeitados, cabendo agora àquela instituição, juntamente com o Ministério da Economia, identificar a maneira mais célere de promover a devolução dos recursos transferidos de modo irregular e, assim, revisar os cronogramas originalmente apresentados.
No que tange aos embargos manejados pelo Banco do Brasil, também inexistem as alegadas incorreções. Descabe argumentar pelo trânsito em julgado quando a decisão que examinou os cronogramas se encontrava em rediscussão, devidamente provocada por recurso tempestivo e que preencheu todos os requisitos de admissibilidade necessários a seu processamento.
Ademais, o âmago da decisão impugnada consistiu em afastar a premissa da inviabilidade de redução dos lucros das instituições financeiras, que fora incluída pelo acórdão que examinou o acompanhamento, mas não constava dos fundamentos do Acórdão 56/2021-TCU-Plenário.
A remoção de um dos pressupostos que fundamentaram a análise dos cronogramas tem por consequência lógica a insubsistência de todos os itens em que o Tribunal se manifestou a respeito daqueles planos de devolução. Isso consta explicitamente do voto que conduziu a decisão embargada:
40.	Dessa forma, deve ser dado provimento ao pedido de reexame, no sentido de afastar a baliza de não ocorrência de perdas econômicas às instituições financeiras em relação ao saldo dos contratos de financiamento com terceiros ainda em vigor. Faz-se necessário, portanto, proceder a nova análise dos cronogramas, à luz das premissas estabelecidas originalmente no Acórdão 56/2021-TCU-Plenário (...) . (destaque acrescido) 
Ou seja, não existe a obscuridade, contradição ou omissão apontada pelo Banco do Brasil, de invalidar decisão anterior sem indicação dos fundamentos adotados para tal medida. A razão é simples, de natureza lógica: ao reconhecer que o acompanhamento dos cronogramas inovou e se baseou em premissa contrária ao espírito da decisão original, toda a análise promovida deve ser refeita, à luz dos parâmetros originais.
Em outras palavras, ao afastar um fundamento basilar adotado na análise dos cronogramas, o Tribunal reconheceu, de ofício, a necessidade de reavaliar todos os planos, de forma que a invalidação também do subitem 9.1 se mostrou inevitável.
Ressalto que dessa conclusão não se infere, de pronto, que o cronograma de devolução do Banco do Brasil deva ser, necessariamente, alterado. Caso se confirme a informação trazida pelo BB de que seu plano de devolução foi elaborado dentro dos parâmetros estabelecidos pelo Acórdão 56/2021-TCU-Plenário, não considerou como premissa a não ocorrência de perdas econômicas aos bancos, e vem sendo cumprido adequadamente, não haveria, a princípio, motivos para sua reprogramação.
Ante o exposto, cabe conhecer dos embargos interpostos pelo BNDES e pelo Banco do Brasil para, no mérito, rejeitá-los.
Dessa forma, VOTO pela adoção da minuta de acórdão que submeto a este Colegiado.
TCU, Sala das Sessões, em 5 de outubro de 2022.
JORGE OLIVEIRA 
Relator